臺灣新竹地方法院民事判決  九十年度訴字第五一五號
    原      告    甲○○
                  丙○○
                  乙○○
    訴訟代理人    己○○
    複  代理人    丁○○
    法定代理人    戊○○
右當事人間撤銷股東會決議事件，本院判決如左：
    主      文
原告之訴駁回。
訴訟費用由原告負擔。
    事      實
甲、原告方面：
一、聲明：求為判決被告於民國（下同）九十年五月二十四日股東常會所為之改選董
    事及監察人之決議，應予撤銷。
二、陳述：
（一）按股東得於每次股東會，出具公司印發之委託書，載明授權範圍，委託代理人
      ，出席股東會；另按股東會之召集程序或其決議方法，違反法令或章程時，股
      東得自決議之日起一個月內，訴請法院撤銷其決議，公司法第一百七十七條第
      一項、第一百八十九條分別定有明文。查原告等人為被告公司之股東，被告公
      司定於九十年五月二十四日召開股東會，決議承認暨改選董事、監察人等事項
      ，原告甲○○受股東莊炯焜等八人、原告丙○○受股東林萬成等十九人、原告
      乙○○受股東黎淑芬等六人之委託，代理股數各為一百二十九萬七千股、一百
      二十七萬九千股、三十七萬五千股，同時以代理人之身分代理委託股東出席股
      東常會，代為行使前開委任股東等選舉董、監事之權利。
（二）惟被告公司於九十年五月二十四日舉行九十年度股東會議（下稱系爭股東會議
      ）之當日，為排除原告等人支持之股東當選董事，竟無視原告等所出具委託書
      之合法性及正當性，於選舉董事及監察人時，逕自將原告等人所代理之股份數
      自表決權數中刪除，使合法委託之股東無法行使其表決權，過程中雖經原告等
      人異議，被告公司仍不予理會，被告公司於系爭股東會議改選董、監事之決議
      方法已明顯違反法令，從而原告依據公司法第一百八十九條規定訴請撤銷系爭
      股東會有關改選董監事之決議，自屬有據。
（三）被告雖辯稱原告並未於期限內提出委託書，因恐對其他按時提出委託書之股東
      產生不公平，故拒絕將原告等人代理之股數納入云云；惟此係曲解公司法第一
      百七十七條第三項之立法意旨；且按公司法第一百七十七條第三項有關委託書
      應於股東會開會五日前送達公司之規定，係在便利公司從容審核及統計，如公
      司於收受送達時未為異議，自不容其他股東任意指摘（最高法院六十四年度台
      上字第一六一五號判決意旨參照）；查本件被告公司於收受送達時，並未聲明
      異議，其他股東即無權置喙，被告公司自應將原告代理之股數納入出席股數，
      方屬合法。次按公司法第一百七十七條第三項僅係訓示規定，此觀經濟部八十
      年十二月二十四日台商（五）發字第二三三六六六號函釋：「按公司法第一百
      七十七條第三項規定委託書應於股東會開會五日前送達公司，此五日期限係屬
      訓示規定，目的在便利公司之作業」等語；另參諸最高法院七十一年度台上字
      第二四０九號判決亦謂：「查公司法第一百七十七條第三項所定委任書應於股
      東會開會五日前送達公司，不過為便利公司之作業˙˙˙˙參以修正後之公司
      法第一百七十七條第三項已將舊有之『非於股東會開會前五日送交公司不得出
      席』之規定刪除之情形以觀，此五日之限制，似非強行規定」等情；而查被告
      公司擅自片面訂立之使用須知第九條，要求原告等人必須於開會五日前送達股
      務代理人，如認係強制規定，乃增加法令所無之限制，違反法律保留原則，依
      據大法官會議第二六八號解釋，該使用須知當然違憲，應不予適用。又查被告
      所提經濟部八十二年商字第二一四三八九號函釋，係就股東於「開會當日」報
      到時始提出委託書，而認公司此時之作業不及，並非針對股東未於股東會「召
      開前五日」提出而為函釋，故亦不能作為被告公司刪除原告代理股數之依據。
      又依經濟部六十九年十一月十日商字第三八九三四號函釋，以及最高法院八十
      三年度台上字第九四一號民事判決意旨，認為公司法關於股份有限公司股東會
      之召集通知，係採發信主義，只要將召集之通知書交付郵局寄出之日，即發生
      通知之效力；則就股東委託他人代理出席之通知，亦應於委託書交付郵局寄出
      之日，即發生通知之效力，方屬公允，而本件原告等人既已於九十年五月十八
      日（股東會議前六日）將委託書寄出，本於發信主義，自已發生合法通知被告
      公司之效力。
（四）被告雖辯稱其公司股務連絡人並未負責收取股東所寄委託書之權限云云；然依
      被告公司股務代理人金鼎綜合證券股份有限公司（下稱金鼎公司）覆函，該公
      司係依據被告公司之指示悉數將原告等人之委託書郵寄交該公司當時之股務連
      絡人廖麗虹，被告就此公函亦不爭執，則訴外人廖麗虹乃兼任被告公司之股務
      連絡人，且具有收取被告公司股東委託書之權限自明。又被告亦自認該公司之
      股務代理人金鼎公司已於九十年五月二十二日將上開原告等所送聲明書、委託
      明細表等文件轉寄予被告公司，則被告公司顯已收受合法送達亦明。又被告公
      司雖辯稱原告未於前開期間內提出委託書，造成其作業不及云云，惟並未能就
      此一事實提出證據以實其說，且如確有作業不及情事，亦應於收受送達時提出
      異議，俾使原告得以及時通知授與委託書之股東於開會當日親自出席，惟被告
      亦未為前開行為。
（五）次按公開發行公司出席股東會使用委託書規則第十五條第三項規定：「公開發
      行公司應於股東會開會日前，將受託代理人代理之股數，彙總編造表冊，備置
      於公司營業處所，供股東查閱」；又經濟部八十七年十一月十七日經商字第八
      七０三三一二八號函釋：「如確有誤載情事，自得由公司予以更正」等語；又
      公司應依上開條項後段規定，於股東會後五日內將校正過之表冊報請主管機關
      證期會備查等語。可知表冊備置之立法目的僅在於使股東就姓名記載錯誤或股
      數統計短少等有校稿更正之機會；股東當然不因表冊上之姓名記載錯誤或股數
      有缺，而喪失出席及表決之權利；最高法院六十四年度台上字第一六一五號判
      例亦謂：「股東之出席是否達於法定人數，以代表已發行之股份為計算標準˙
      ˙˙˙議事錄與出席登記表列載之人數是否相符，毫無影響代表股額之計算」
      ，從而被告亦不能以此為由排除原告之代理權。又依最高法院七十一年度台上
      字第二六七三號判決，以及經濟部五十八年二月一日商字第三九八八號函釋：
      「公司股東人數眾多，為便利股東會之進行，先由公司印發記載有股東姓名及
      股數之簽到卡，與簽名簿之實質相同，尚無不可」；又依公開發行公司股東會
      議事規範第二條：「出席股數得依簽到卡計算之」等，均可知得便宜作業而以
      簽到卡代替簽名簿之彙整編製，從而被告公司一再以其股務代理人金鼎公司作
      業不及為由云云，自不足採。且查被告公司於九十年五月二十二日即收受金鼎
      公司以快遞送達之原告等人之委託書，此時距離開會尚有三日之期間，被告公
      司卻未加以作業，僅放任閒置，迄開會當日並逕將原告等人代理股數自出席股
      數中全數刪除，自非適法。又按證券交易法第二十五條之一雖規定：「使用委
      託書違反『公開發行公司出席股東會使用委託書規則』者，其代理之表決權不
      予計算」，然公開發行公司出席股東會使用規則第二十二條第一項第五款已載
      明，須受託代理人未於股東會開會日前送達公司，其代理之表決權始不予計算
      ，而原告等人既已於開會三日前，將委託書送達被告公司，則其表決權自當予
      以納入，從而被告公司之前開作為自屬牴觸法令。且查前開證券交易法第二十
      五條之一規定，僅係將代理之表決權不予計算，而被告公司竟將原告等人所代
      理之股數自出席股數中全數刪除，其所為股東會決議當然違法。又依據前開公
      開發行公司出席股東會使用委託書規則第十五條第一項規定，受託代理人僅須
      於股東會開會前檢附聲明書及明細表送達公司或其股務代理機構；根本未設有
      五日之限制，且縱有違反，亦僅係代理之表決權不予計算，益證被告所為不合
      法。
（六）次查被告公司為控制董監事改選結果，圖謀永保其位，遂異於往常，於開會當
      日將開會地點臨時由會議室變更為外籍勞工宿舍（而議事錄上仍虛偽記載為會
      議室），以利用外勞宿舍鐵門嚴加戒備，並安排陌生便衣人員於外勞宿舍鐵門
      門口，阻攔支持其他候選人之股東進入，且撂下「如進入會場要先想想下場˙
      ˙˙˙」之類話語，導致部分股東因心生畏懼而離去。而依經濟部五十七年九
      月九日商字第三一七六三號函釋：「公司股東會為公司最高決策機關，自應使
      全體股東皆有參與審議機會，如股東對股東會召集程序認為有違反法令或章程
      時，可依公司法第一百八十九條規定訴請法院裁判」，又依最高法院二十八年
      度上字第一九一一號判例意旨亦謂：「非合法成立之股份有限公司之意思機關
      ，自不能為有效之決議」，為此，原告依公司法第一百八十九條規定訴請撤銷
      前開重大違法之股東會決議，自屬有理由。
（七）又依法律規定，當事人就特定證據負有作成、保存之義務時，雖此項義務於作
      成時未必與訴訟有關，而屬訴訟前之實體法上義務，但如因其可歸責事由而未
      作成或保存該證據方法，致他造在訴訟上礙難使用之情形，就該義務違反行為
      所致不能解明事實之訴訟狀態，其於訴訟上即應負責；亦即遇有證明妨礙情事
      時，應將舉證者所主張事實之舉證責任轉換於妨礙者，使其陷於有受敗訴判決
      之危險，藉此可防止證明妨礙情事之發生；從而就違反證據作成及保全義務者
      ，將賦予失權之制裁。而依公開發行公司股東會議事規範第七條規定：「公司
      應將股東會之開會過程全程錄音或錄影，並至少保存一年」，則法令業已明定
      被告公司對特定證據（即開會錄影帶）負有作成及保存之義務，而今被告公司
      所提出之錄影帶並未全程錄影，且有切換鏡頭，工作人員穿梭遮到，中途停電
      ˙˙˙˙等情事存在，致無法判斷開會實況，則依據上開法令及學說見解，如
      被告公司不能舉證證明原告未有聲明異議，即應認原告業已聲明異議。蓋被告
      公司既就開會錄影帶之作成及保存負有法定義務，如其有違反，自應於將來之
      訴訟就自己之行為負責，而不得將自己行為所致事實不能解明之狀態歸由他造
      負擔，始符當事人間之公平。
（八）次查原告等人因認為彭國峰應有聽到其等聲明異議，故聲請予以傳喚，惜彭國
      峰因注意力集中於選票分配上，故無印象原告等人有無提出，之後原告也積極
      連絡其他員工出庭作證，然其他員工均憚於淪落到像彭國峰等人一樣當天遭解
      僱之下場，而不敢出庭。另原告等人確實有聲明異議，且早於勘驗錄影帶之前
      ，即堅持主張如有不符，將質疑錄影帶之真正，認為被告就錄影帶涉嫌偽造變
      更，而依勘驗之結果觀之，被告公司早在錄影之時，即就上開事實故意略過不
      錄，以湮滅證據，核其所為，實在令人遺憾。又劉福洲同時為被告及訴外人勝
      創股份有限公司（下稱勝創公司）之負責人，其設立兩家公司之目的即在於利
      益輸送，而被告公司當權派股東多年來均不斷地剝削被告公司，以遂其圖利勝
      創公司之私慾；證人廖麗虹亦係身兼兩家公司之股東而坐享其利。至於原告等
      人則是基於被告公司員工身分而成為被告公司之股東，迄至九十年間被告公司
      之員工股東已達一定之人數及持股比例，這群具有員工身分之股東，為改善被
      告公司橫遭魚肉之悲慘命運，極希望藉由此次股東會董監事改選，推派出員工
      心目中理想之候選人，詎被告公司當權派等人圖謀阻撓，調請心腹廖麗虹籌辦
      此次股東會，將場地設在以鐵門柵欄監控之違章建築外勞宿舍，並找來多位陌
      生人擋在門口，並對具有員工身分之股東撂下前開狠話，此即被告公司何以未
      就會場大門口及領票過程拍攝之原因。而原告等人執意進入會場後，於開會當
      場即馬上表示異議，並於開會過程中不斷重申，然主席劉福洲（即被告公司當
      權派）均置之不理，充耳不聞，而續行會議發言議程，且開會錄影帶就此一部
      分事實也未予錄影。亦即原告於股東會議確有聲明異議，其時點可分為１、股
      務代理人金鼎公司阻撓原告等人領取代理之選票時，原告等人當場即對其聲明
      異議，並發生嚴重口角。２、因被告公司刻意安排陌生便衣人員阻撓在違章建
      築之外勞宿舍鐵柵欄門口以阻擋原告等人，並撂下前開狠話，原告等人進入會
      場立刻向被告公司聲明異議，然主席劉福洲均視若無睹、充耳不聞，繼續進入
      會議議程。又就選舉結果，因被告公司阻撓具有員工身分之股東進入，並拒絕
      原告領取代理出席股數之選票，且違法刪除出席股數等情事，導致原告所支持
      之候選人中僅僅周鏡海一席當選。被告公司竟還因周鏡海當選心生憤恨，開會
      當日下午即挾怨報復，將原告及彭國峰等人非法解僱，其所為實不足取。
三、證據：提出聲明書、委託人明細表影本各三份、被告公司平面圖一份、公開發行
    公司股東會議議事規範一份、經濟部釋函二份、最高法院實務判決二份等為證，
    另聲請訊問證人彭國峰。
乙、被告方面：
一、聲明：請求駁回原告之訴。
二、陳述：
（一）程序部分：
  １、按「公司法第一百八十九條規定訴請法院撤銷股東會決議之股東，應受民法第
      五十六條第一項之限制。此綜觀公司法與民法關於股東得訴請法院撤銷股東會
      決議之規定，始終一致，除其提起撤銷之訴，所應遵守之規定期間不同外，其
      餘要件，應無何不同。若謂出席而對股東會召集程序或決議方法，原無異議之
      股東，事後得轉而主張召集程序或決議方法為違反法令或章程，而得訴請法院
      撤銷該決議，不啻許股東任意翻覆，影響公司之安定甚鉅，法律秩序，亦不容
      許任意干擾。故應解為依公司法第一百八十九條規定訴請法院撤銷股東會決議
      之股東，仍應受民法第五十六條第一項但書之限制。職是，得提起撤銷股東會
      決議之訴者，以已出席之股東並當場對召集程序或決議方法表示異議者為限，
      其受通知或公告而未出席之股東，或已出席而未當場表示異議之股東，或係對
      會議討論之實體內容為異議者，均不得提起此項訴訟」（最高法院七十五年度
      台上字第五九四號判例意旨參照）。再按「所謂『當場』，雖不以於股東會開
      會時須自始至終均在現場為必要，然其異議，應係於股東會進行中之現場所為
      者，方足當之。倘股東會尚未開始或業經終了，即無『當場』異議之可言」（
      最高法院八十八年度台上字第一五二號判決意旨參照）。
  ２、查原告等並未就其等所代理之表決權遭刪除於開會當場提出異議之事實，提出
      積極證據以實其說，而原告此部分主張，被告加以否認；況查證人彭國峰亦亦
      明白證稱「在領票進入會場後，會議已經開始˙˙˙˙並沒有向大會就代理權
      被刪除部分提出異議」等語，顯見原告等確未於會議當場提出異議。雖原告訴
      訟代理人於主詰問時，詢問證人彭國峰「究係不清楚或確定原告未提出異議」
      ，證人彭國峰在原告訴訟代理人之威勢下，方改口稱「我方才說沒有提出異議
      ，是指我沒有印象原告有提出」，先不論原告訴訟代理人已有不當之誘導詰問
      ，使證人彭國峰之回答顯失偏頗，且查當時彭國峰既與原告等同時步入會場，
      且其座位與原告等緊密相鄰，以當時股東會場地大小，若原告確實有異議，其
      豈會無印象，顯見證人彭國峰前開所改口之證述，顯屬迴護之詞，而不可採。
      又查原告亦未針對其等之表決權未納入該次出席人數部分，提出臨時動議；而
      且該次股東會之實況錄影亦未顯示原告等有提出異議，均足以顯見原告等確實
      未於股東會當場提出異議。
  ３、證人彭國峰雖證稱其等曾於前開股東會議報到而要進入會場時，在門口即為會
      場人員阻攔，稱如果其等進入開會要想想下場，因其與原告三人堅持要進入，
      所以才得以入內開會˙˙˙˙云云；惟此顯非屬實，被告公司人員並未有禁止
      原告等進入開會之事實；且縱使原告等於報到時曾與當日會議工作人員發生不
      快，惟依證人彭國峰之證述，亦係就是否要進入開會發生不快，而非就原告等
      所代理之表決權遭刪除一事提出異議，從而證人彭國峰此部分之證述，亦與本
      件爭點無涉，即非屬本件之「異議」。另依公開發行公司股東會議議事規則，
      所謂「開會」，應係指「主席宣佈開會後」始得謂「股東會開始進行」，從而
      證人彭國峰前開所述於報到時發生之不快，亦非會議開始進行之期間，原告等
      既未於股東會中「當場」提出異議，則自不得依公司法第一百八十九規定，提
      起撤銷股東會決議之訴，是本件原告起訴之當事人不適格。
  ４、次按當事人就其主張之爭點，經依民事訴訟法第二百七十條之一第一項第三款
      或同條第二項為協議者，應受其拘束，民事訴訟法第二百七十條之一定有明文
      ；查本件本院於九十年九月二十五日第一次言詞辯論時，即由雙方訴訟代理人
      整理本案爭點為：（一）公司法第一百七十七條規定，究係強制或訓示規定；
      （二）原告於股東會有無當場異議。則依民事訴訟法第二百七十條之一規定，
      原告即應受上開爭點之拘束，不得復提出不同之爭執。從而原告嗣又主張該次
      會議召開地點，是否變更為外勞宿舍云云，既非兩造所整理之爭點，原告即應
      受拘束不得再行主張。況本項爭點與原告是否得提起本件撤銷股東會會議之訴
      毫無關係，故考量訴訟經濟原則，應無庸再審酌原告此部分之主張。
（二）實體部分：原告主張被告改選董、監事違反法令，得依公司法第一百八十九條
      訴請撤銷股東會決議，惟查被告係依據公司法第一百七十七條、委託書使用須
      知及主管機關之解釋，而未將原告所代表之股份數納入出席股東數，此舉並未
      違反法令：
  １、按公司法第一百七十七條第三項有關「一股東以出具一委託書，並以委託一人
      為限，應於股東會開會五日前送達公司」之規定，核其立法意旨，係為便利公
      司作業，蓋因公開發行公司股東委託他人出席股東會，公開發行公司應於股東
      會開會日前，將受託代理人代理之股數，彙總編造表冊備置公司營業處所，供
      股東查閱；並於開會後五日內彙整第一項之聲明書及明細報表，報請證期會備
      查，公開發行公司出席股東會使用委託書規則第十五條定有明文。準此，股東
      未於開會五日內提出委託書、聲明書於公司，雖非必然不得出席，惟若股東未
      於股東會召開前五日提出，公司若因作業不及拒絕受理尚非無據（經濟部八十
      六年六月二十二日商字第二一四三八九號函意旨參照）。查本件原告既未遵守
      公司法第一百七十七條之規定，而被告公司主張因作業不及拒絕其等代理他人
      出席，於法尚無不合。
  ２、查被告為公開發行公司，於九十年五月二十四日召開股東會，決議承認暨改選
      董事、監察人等事項；而被告依據公司法規定，於該書面上印製制式之委託書
      ，訂立委託書使用規則，俾使未克出席股東會之股東，得委託他人代理出席。
      而該委託書業依據公司法及證券交易法等相關規定訂立之委託書使用須知第九
      項載明，未克出席股東會之股東倘若要委託代理人，應於股東會召開五日前將
      該委託書送達被告股務代理人金鼎公司股務代理處，以利被告公司召開股東會
      之股務處理；此項要求係依公司法第一百七十七條規定所為，並無任何不法之
      處。
  ３、查原告等無視公司法及股東會通知書上委託書使用須知第九項記載，遲至開會
      前三日即九十年五月二十一日始將受他人委託代理出席股東會之委託書等，送
      達被告之股務代理人金鼎公司處，自與前開規定不符。又原告雖辯稱，其等將
      聲明書送達於被告公司之股務連絡人時並未遲延云云；惟原告就此部分事實，
      並未舉證以實其說，被告加以否認；且依據股東會開會通知書上所載之委託書
      使用須知第九項，係記載「應送達於股務代理人（即金鼎公司）」，而非被告
      公司之股務連絡人，故原告等將委託書以私人情誼交付被告公司之股務連絡人
      代為轉交金鼎公司，是否已生送達之效力，即有疑問。至原告主張金鼎公司最
      後將未合法送達之委託書退還被告公司股務連絡人，即表示被告之股務連絡人
      有收受委託書之權限云云；惟此主張顯不足採，蓋被告公司之股務連絡人僅為
      擔任被告與股務代理人金鼎公司之連絡窗口，自有收受金鼎公司寄還之委託書
      權限，惟股務連絡人並非金鼎公司之代理人，自無權限代理金鼎公司收受原告
      等之委託書。是原告等主張其等之委託書送達被告之股務連絡人時，並未逾越
      公司法規定五日之期限云云，亦不足採。
  ４、次按一般公開發行公司與股務代理機構於召開股東會前，均會依照法令規定，
      制訂股東會日程預計表，雙方達成共識之後，即會逐項確實遵照執行；而依據
      金鼎公司（九十）鼎股代字第二二九一號函及被告公司九十年股東常會之日程
      預計表，訂立委託出席登記最後日為九十年五月十八日，除係為符合公司法規
      定外，主要目的在於因依據公開發行公司出席股東會使用委託書規則第十五條
      ，使用委託書出席股東會前，須先行統計使用委託書出席股東會之請求人及非
      屬徵求之受託代理人員人數、徵求之委託書明細表及申請書，並將之彙整將上
      開資料送達公司，以便公司將相關代理之股數彙總編制表冊置於公司營業處供
      其他股東審閱。若被告未訂立統計委託出席登記最後日，則委託書之請求人及
      受託代理之股數即無法進行彙整統計更無從編制表冊，從而為便利被告公司作
      業方便，遂以公司法第一百七十七條規定之期間作為委託出席登記最後日。且
      如被告未依公司法規定訂立委託出席登記之最後截止日，反而會對其他依循公
      司法第一百七十七條規定按時提出聲明書之股東有所不公平；故該次股東會委
      託書收受最後截止日為九十年五月十八日，而因原告等遲至九十年五月二十一
      日始將聲明書等寄達被告股務代理人處，被告未將之納入出席股東數中，除符
      合法律規定外，亦合乎情理。
  ５、又查原告等受他人委託代理出席股東會之聲明書，係遲至開會前五日內（即九
      十年五月二十一日）始送達原告之股務代理人金鼎公司處之事實，業經原告自
      認；而原告提出之聲明書經股務代理人金鼎公司審查後，認該批遲到之委託書
      並不符合委託書送達規定，無法及時作業，而將委託其他代理人代理出席股東
      會之股東名冊彙整送交被告公司，並將之公開供股東閱覽，並於收受原告上開
      聲明書之當日即九十年五月二十二日，另以寄送之方式退回被告處；故被告逕
      行刪除原告等所代理之股份並非無據，被告股東會之召開程序並未違反法令，
      益證原告之主張不足採。
  ６、又查原告等並未於系爭股東會中就前開代理股份遭被告刪除部分提出異議，則
      其等就本件訴訟已不具當事人適格，況被告公司刪除原告等所代表之股份數，
      應屬合法，原告等自不得依據公司法第一百八十九條訴請撤銷股東會決議。
三、證據：提出股東會開會通知影本一份、快遞貨運物件簽收簿影本一份、公開發行
    公司出席股東會使用委託書規則一份、經濟部釋函一份、股東會實況錄影帶二捲
    、股東會議實況文字紀錄一份、金鼎公司覆函一份、被告公司股東常會日程預計
    表影本一份、系爭股東常會議事錄影本一份、股東會議現場圖一份等為證，另聲
    請訊問證人廖麗虹，及聲請勘驗系爭股東會議實況錄影帶，並向金鼎公司查詢原
    告等人出具聲明書之時間及是否業已違反相關規定而自始未將原告代理之股份數
    納入出席股東數。
    理      由
一、程序方面：按所謂當事人適格，乃指當事人就特定訴訟，得以自己之名為原告或
    被告之資格，亦即就特定訴訟有實施訴訟之權能；此在形成之訴，只須就形成法
    律上之效果有受利益者，對於立於相對者提起，即為當事人適格。查本件原告主
    張其等均為被告公司之股東，被告公司於系爭股東會議改選董、監事之決議方法
    違反法令，經其等於會議當場提出異議仍未獲置理，從而依公司法第一百八十九
    條規定訴請撤銷該次股東會決議等情，而依據公司法第一百八十九條規定之內容
    以觀，本件之當事人自屬適格。被告雖辯稱原告並未於股東會議當場提出異議，
    其當事人不適格云云；惟判斷當事人是否適格，係以當事人主張之事實為準，而
    非以法院判斷之結果定之，而本件原告既已主張其係被告公司股東，且於股東會
    議當場提出異議，則本件當事人即為適格，是被告此部分所辯尚不足採。
二、本件原告起訴主張其等為被告公司之股東，被告公司定於九十年五月二十四日上
    午十時召開股東會，決議承認暨改選董事、監察人等事項，原告甲○○受股東莊
    炯焜等八人、原告丙○○受股東林萬成等十九人、原告乙○○受股東黎淑芬等六
    人之委託，代理股數各為一百二十九萬七千股、一百二十七萬九千股、三十七萬
    五千股，同時以代理人之身分代理委託股東出席系爭股東會議，並代行使選舉董
    、監事之權利，惟被告於選舉董事及監察人時，逕自將原告等人所代理之股份數
    自表決權數中刪除，使原告等無法行使委託股東之表決權，而原告等人雖提出異
    議，亦未獲理會，從而系爭股東會議改選董、監事之決議方法已明顯違反法令，
    原告自得依公司法第一百八十九條規定訴請撤銷該次股東會決議。次按公司法第
    一百七十七條第三項有關委託書應於股東會開會五日前送達公司之規定，係在便
    利公司從容審核及統計，並非強制規定；是被告公司擅自片面訂立之使用須知第
    九條，要求原告等人必須於開會五日前送達股務代理人，即屬違法而不應適用；
    且被告公司於收受原告寄達之受委託文件時，亦未聲明異議，自應將原告代理之
    股數納入出席股數。又股東委託他人代理出席之通知，應於委託書交寄之日即生
    通知之效力，而原告等人係於九十年五月十八日將委託書寄出，亦已生合法通知
    被告公司之效力；另被告公司之股務連絡人亦有收取股東所寄委託書之權限，則
    原告將委託書寄交該公司之股務連絡人，自亦屬合法送達。又被告公司雖辯稱原
    告送達委託書未在股東會議五日前造成其作業不及云云，惟並未能就此提出證據
    以實其說，且如有作業不及情事，亦應於收受送達時提出異議，俾使原告得以及
    時通知授與委託書之股東於開會當日親自出席，惟被告亦未為前開行為。又查表
    冊備置之目的僅在於使股東就姓名記載錯誤或股數統計短少等有校稿更正之機會
    ，並不因表冊上之姓名記載錯誤或股數有缺，而喪失出席及表決之權利，從而被
    告亦不能以此為由排除原告之代理權；且查被告公司於九十年五月二十二日即收
    受金鼎公司以快遞送達之原告等人之委託書，此時距離開會尚有三日之期間，被
    告公司卻未加作業，迄開會當日並逕將原告等人代理股數自出席股數中刪除，亦
    非適法。又按公開發行公司出席股東會使用規則第二十二條第一項第五款，係規
    定受託代理人未於股東會開會日前送達公司，其代理之表決權始不予計算，而原
    告等人既已於開會三日前，將委託書送達被告公司，則其表決權自當予以納入，
    益證被告之所為不合法。又查被告公司於開會當日將開會地點臨時由會議室變更
    為外籍勞工宿舍，並安排陌生便衣人員於鐵門口阻攔支持其他候選人之股東進入
    ，且撂下「如進入會場要先想想下場˙˙˙˙」之類話語，導致部分股東因心生
    畏懼而離去，自不能為有效之決議」，為此，原告依公司法第一百八十九條規定
    訴請撤銷前開重大違法之股東會決議，自屬有理由。又查被告公司應將股東會之
    開會過程全程錄音或錄影，即對特定證據（開會錄影帶）負有作成及保存之義務
    ，惟被告公司所提出之錄影帶並未全程錄影，且有切換鏡頭、中途停電等情事存
    在，則如被告公司不能舉證證明原告未有聲明異議，即應認原告業已聲明異議等
    情。
三、被告則以公司法第一百七十七條第三項有關委託書應於股東會開會五日前送達公
    司之規定，係為便利公司作業，蓋公開發行公司應於股東會開會日前，將受託代
    理人代理之股數，彙總編造表冊備置公司營業處所，供股東查閱，公開發行公司
    出席股東會使用委託書規則第十五條定有明文；是股東未於開會五日內提出委託
    書聲明書於公司，雖非必不得出席，惟若公司因作業不及拒絕受理，即非無據；
    查本件原告因未遵守前開規定之期限，而被告公司因作業不及拒絕其等代理他人
    出席，於法尚無不合。且被告於召開股東會通知，在該書面上業印製制式之委託
    書，訂立委託書使用規則，載明未克出席股東會之股東倘若要委託代理人，應於
    股東會召開五日前將該委託書送達被告股務代理人金鼎公司股務代理處，以利被
    告公司召開股東會之股務處理，而此要求係依公司法第一百七十七條規定，並無
    任何不法；而原告等無視公司法前開規定及股東會通知書上委託書使用須知第九
    項記載，遲至開會前三日始將受他人委託代理出席股東會委託書等，送達被告之
    股務代理人金鼎公司處，自與前開規定不符。又原告雖辯稱其等將聲明書等送至
    被告公司股務連絡人時並未遲延云云；惟原告就此並未舉證證明，被告加以否認
    ；且查委託書應送達於股務代理人（即金鼎公司），並非被告公司之股務連絡人
    ，蓋股務連絡人係擔任被告與股務代理人金鼎公司之連絡窗口，僅能收受金鼎公
    司寄還之委託書，惟其並非金鼎公司之代理人，自無收受原告等之委託書權限。
    又依金鼎公司就被告公司系爭股東會議有訂出日程預計表，就委託出席登記最後
    日為九十年五月十八日，亦係基於其處理股務代理，須先行統計使用委託書出席
    股東會之請求人及非屬徵求之受託代理人員人數、徵求之委託書明細表及申請書
    ，並將之彙整送達被告公司，以便被告公司將相關代理之股數彙總編制表冊置於
    公司營業處供其他股東審閱；若未訂立統計委託出席登記最後日，則前開受託代
    理之股數即無法進行彙整統計，更無從編制表冊，從而為便利被告公司作業方便
    ，始以公司法第一百七十七條規定之期間作為委託出席登記最後日，否則反而對
    其他依循規定按時提出之股東有所不公平；本件因原告等遲至九十年五月二十一
    日始將聲明書等寄達被告股務代理人處，被告未將之納入出席股東數中，亦合乎
    法理情。又查原告等亦未於系爭股東會中就前開代理股份遭被告刪除乙節提出異
    議，且被告公司刪除原告等所代表之股份數亦屬合法，則原告等自不得依據公司
    法第一百八十九條訴請撤銷股東會決議。原告雖主張系爭股東會議報到進入會場
    時，在門口即為會場人員爭執而有異議云云；惟此亦為被告所否認，且縱有異議
    ，亦非會議開始進行之期間，且未於股東會中「當場」提出，則亦不得依公司法
    第一百八十九規定，提起撤銷股東會決議之訴等情置辯。
四、兩造不爭執之事項：
（一）原告等均為被告公司之股東，而被告公司係於九十年五月二十四日上午十時召
      開系爭股東會，決議承認暨改選董事、監察人等事項。
（二）原告甲○○受股東莊炯焜等八人、原告丙○○受股東林萬成等十九人、原告乙○○受股東黎淑芬等六人之委託，代理股數各為一百二十九萬七千股、一百二
      十七萬九千股、三十七萬五千股，並於九十年五月二十一日將其受委託代理出
      席被告公司系爭股東會之聲明書、委託人明細表等由被告公司股務連絡人送至
      被告股務代理人金鼎公司處。
（三）被告於系爭股東會之前業將原告等人所代理之股份數加以刪除，以致未將上開
      股份數納入股東會議已出席之股份數內。
五、兩造爭執之事項（本件爭點）：
（一）被告訂立之委託書使用須知第九項，就未出席股東會之股東委託代理人應於股
      東會召開五日前將該委託書送達被告股務代理人金鼎公司股務代理處之規定，
      是否合法。
（二）被告將原告受委託代理之股份數自表決權中刪除是否合法，亦即系爭股東會議
      將原告等人所代理之股份數自表決權數中刪除，進而進行改選董、監事之決議
      方法是否違反法令。
（三）原告有無於系爭股東會議中就前開代理股份數遭刪除乙節提出異議；又就此部
      分有無提出異議係由原告或被告負舉證責任。
六、按一股東以出具一委託書，並以委託一人為限，應於股東會開會五日前送達公司
    ，公司法第一百七十七條第三項定有明文；而前開規定之立法意旨，係為便利公
    司作業，並非屬強制規定，為兩造所不爭執；則本件首應探究者為被告所訂立之
    委託書使用須知第九項，就未出席股東會之股東委託代理人應於股東會召開五日
    前將該委託書送達被告股務代理人金鼎公司股務代理處之規定，是否合法。原告
    固主張被告公司之前開規定，乃增加法令所無之限制，違反法律保留原則，該使
    用須知當然違憲云云；惟基於前述，公司法第一百七十七條第三項規定，乃係為
    便利公司作業，即使公司能從容審核及統計，則被告公司基於作業便利之考量，
    因而規定委託書送達之時限，且此規定經核亦與公司法第一百七十七條第三項之
    規定相符，則自無原告主張之違憲或違法情形。次按公開發行公司應於股東會開
    會日前，將受託代理人代理之股數，彙總編造表冊備置公司營業處所，供股東查
    閱，公開發行公司出席股東會使用委託書規則第十五條第三項定有明文；則因公
    司之股務代理人為依前開規定，將受託代理人之股數，或彙總編造表冊送至公司
    以備置於營業處所，或將相關資料直接送給公司，再由公司人員彙總編造表冊備
    置於營業處所，衡情均須相當之時日，從而公開發行公司於股東會召集時，就委
    託書之提出時限有所規定，亦屬符合前開法令之規定。次查被告公司之股務代理
    人金鼎公司就系爭股東會議有擬訂並交被告公司確認之日程預計表，其上係記載
    委託出席登記之最後日為九十年五月十八日等情，亦有原告不爭執金鼎公司九十
    年十月九日（九０）鼎股代字第二三八九號函及所附之日程預計表在卷可按，是
    金鼎公司於進行系爭股東會議相關股務代理事宜，顯係考量相關作業流程及法令
    而提出前開日程預計表，亦難認有何違法之處。是基於前述，公司法第一百七十
    七條第三項規定，雖非強制規定，惟既係便利公司之作業，則公司為能從容審核
    及統計，而規定送達委託書之期限，此本係前開公司法賦予公司進行股東會議之
    權限，則被告公司前開規定自無原告所稱之違憲、違法之處，從而原告此部分之
    主張自不足採。
七、又查系爭股東會議之時間為九十年五月二十四日上午十時，而原告等係於九十年
    五月二十一日始將受他人委託代理出席股東會之委託書等，經由被告公司股務連
    絡人送達被告之股務代理人金鼎公司等情，為原告所不爭執；原告雖主張股東會
    之召集通知，係採發信主義，則就股東委託他人代理出席之通知，亦應採相同之
    見解，而原告等人既已於九十年五月十八日將委託書寄出，自已生合法通知之效
    力云云；惟按股份有限公司股東會召集之通知，依公司法第一百七十二條第一項
    、第二項規定意旨，之所以係採發信主義，乃係考量股份有限公司之股東人數，
    通常逾千百甚至上萬，苟因發送召集股東會通知之爭執，而迭陷股東會之決議於
    永不確定甚至不能執行之窘境，顯失立法之原意（最高法院八十七年度台上字第
    一七七六號判決意旨參照）；惟查股東委託他人代理出席之通知，其對象僅為公
    司（或公司之股務代理人），並無前開股東會議通知之立法特殊考量，從而仍應
    適用民法第九十五條第一項規定，以委託書到達被告公司之股務代理人之時間為
    準，是原告無論是否於前開規定之期限前寄出委託書等資料，因到達被告公司股
    務代理人處時，均已逾股東會議五日前送達之規定自明。原告雖另主張其等將聲
    明書、委託明細表等送達於被告公司之股務連絡人時，並未逾規定之期限云云；
    惟查此為被告所否認，原告就此亦未舉證以明；且依據股東會開會通知書上所載
    之委託書使用須知第九項，係規定「委託書最遲應於開會五日前送達於本公司（
    即被告）股務代理人金鼎綜合證券股份有限公司」等情，有開會通知書一份在卷
    可按，從而被告既已授權股務代理人即金鼎公司有代收股東委託書之權限，且在
    開會通知書予以載明，則原告等自應將前開聲明書、委託明細表送達至被告公司
    股務代理人金鼎公司處，始生送達之效力。原告雖另主張因被告公司之股務連絡
    人亦有代收前開聲明書、委託書明細表之權限，從而送達至被告公司之股務連絡
    人，亦已生送達之效力云云；惟此為被告所否認，原告雖主張金鼎公司將原告等
    前開送達之聲明書等資料退還被告公司股務連絡人，足認被告之股務連絡人有收
    受委託書等資料之權限云云；然基於前開金鼎公司覆函，本件係因原告等送達之
    聲明書等資料業已逾規定期限，經金鼎公司告知被告公司後，被告公司乃指示退
    還被告之股務連絡人等情；另證人即擔任被告公司股務連絡人之廖麗虹亦證稱其
    僅為股東會議與股務代理人金鼎公司之連繫窗口，亦即為被告公司執行股務之人
    員，並無收股東委託書之權限，其只是代收金鼎公司所退回被告公司之文件等語
    （見本院九十一年一月二十四日言詞辯論筆錄），足見被告之股務連絡人僅係在
    前開被告公司之特別授權下，始有收受股務代理人金鼎公司所退還逾期提出委託
    書等資料，並無從即以此認定被告公司之股務連絡人亦得有代理被告公司或股務
    代理人金鼎公司收受股東委託他人出席委託書等資料之權限亦明。且依據常情，
    公司之股務連絡人僅係受公司指示，以作為股務代理人之連絡窗口，在公司業已
    有股務代理人之情形下，除非公司另有指定，股務連絡人自無代理收受原告等委
    託書之權限，從而原告此部分之主張，亦不足採。
八、原告雖又主張本件被告公司於收受原告等送達之委託書等資料時，縱已逾前開期
    限，因被告公司並未聲明異議，自應將原告代理之股數納入出席股數云云，並以
    最高法院六十四年度台上字第一六一五號判決為其此部分主張之依據。惟查原告
    所提出之前開判決，係就公司對於代理出席股東會議之委託書等資料如未於規定
    期限前收受送達，卻仍將之納入出席股份數並准許受委託人代理出席時，其他股
    東不能以此加以指摘等情；惟查本件被告公司股務代理人金鼎公司於九十年五月
    二十一日收到原告等人之聲明書、委託書明細表等後，因已逾規定之期限，經該
    公司向被告公司知會，被告公司乃指示將原告等人之聲明書、委託書明細表等退
    還該公司等情，有金鼎公司前開函在卷可按，足見被告當由股務代理人金鼎公司
    告知原告等人提出之受委託代理出席系爭股東會資料已逾期後，業已決定原告等
    代理之股數不列入出席股數，從而應認被告當時顯已就原告等人前開代理股數加
    以刪除，故與前開最高法院民事判決所指之情形顯然不同，自無從引為原告此部
    分主張之有利證明。且由前述經過情形以觀，被告公司既然於股東會議之前即已
    將原告等人前開代理之股數刪除，顯然亦已對其等逾時提出委託書等資料表示異
    議自明。至原告另主張被告未將前開將委託股數刪除之情事通知原告，以致未能
    轉知委託之股東於股東會議當日出席，亦有不當云云；惟查原告並未就公開發行
    公司，如認股東會議所送達委託書不合法將之刪除，即應通知受委託人乙節，舉
    出任何法令依據或證明，且依據前開日程預計表所載，被告公司應於九十年五月
    二十三日將相關代理之股數彙總編造表冊於公司營業處供股東查閱等情，則原告
    等人既係被告公司股東，亦可經由前開公告之表冊知悉其代理之股數並未被列入
    ，而可及時向被告公司查詢原因或及時通知委託股東屆時出席系爭股東會議，是
    原告此部分之主張亦不足採。
九、本件原告等就前開受委託代理出席之聲明書等既係於九十年五月二十一日始送達
    原告之股務代理人金鼎公司處，則次應探究者為被告公司將原告等前開代理之股
    數由出席股份數刪除，並不同意前開代理之股份數納入改選董監事之表決數，是
    否有決議方法之違法。查系爭股東會議之開會時間為九十年五月二十四日上午十
    時，而被告公司業已於開會通知書明載股東之委託書應於開會五日前送達股務代
    理人金鼎公司，另被告公司則應於九十年五月二十三日將相關代理之股數彙總編
    造表冊於公司營業處供股東查閱等情，有前開開會通知書、日程預計表等在卷可
    按；則原告等於九十年五月二十一日將受委託之聲明書、委託明細表送達至被告
    公司股務代理人金鼎公司時，距離系爭股東會開會時間僅有三日（甚至不及三日
    ），距離前開公告表冊於被告公司營業處之期間不及二日，而股務代理人金鼎公
    司收受股東送達之委託書等文件資料，尚須經過該公司及被告公司之審核、統計
    ，進而編製表冊置放於被告公司營業處所等流程，則被告公司考量能有從容之期
    間及作業之便利等，認為原告等送達前開委託書等文件資料時，因時間較為緊迫
    ，造成其作業之不及或不便利，因而決定原告等前開代理股份數不列入於出席股
    份數，即將原告等行使表決權時之代理股份數刪除，參諸前述各項及公司法第一
    百七十七條第三項之立法意旨，均難認被告公司有何違法之處。原告固另主張依
    證券交易法第二十五條之一規定，使用委託書違反『公開發行公司出席股東會使
    用委託書規則』者，亦僅係代理之表決權不予計算，惟被告公司卻將原告等人代
    理之股數自出席股數中全數刪除，自屬違法云云；惟按使用委託書有左列情事之
    一者，其代理之表決權不予計算：（一）其委託書用紙非為公司印發者。（二）
    因徵求而送達公司之委託書為轉讓而取得者。（三）違反公開發行公司出席股東
    會使用委託書規則規定徵求委託書者。（四）依第十五條出具之聲明書有虛偽情
    事者。（五）違反第九條第一項（應由委託人親自填具徵求人或受託代理人姓名
    ）、第十三條第一項（不得對應記載之主要內容有虛偽或欠缺之情事）、第十五
    條第一項（受託代理人除有第十六條情形外，所受委託之人數不得超過三十人；
    其受三人以上股東委託者，應於股東會開會日前檢附聲明書及明細報表，並於委
    託書上簽章送達公司或其股務代理機構）、第十六條（有關股務代理機構受委任
    擔任股東之受託代理人規定）、第十九條第二項（出席證、出席簽到卡或其他出
    席證件，不得轉讓他人使用，出席股東會時應攜帶身份證明文件）之規定者。（
    六）受託代理人代理股數超過第二十條及二十一條所定限額者，其超過部分。（
    七）徵求人之投票行為與徵求委託書之書面及廣告記載內容或與委託人之委託內
    容不相符合者，公開發行公司出席股東會使用委託書規則第二十二條定有明文，
    從而依據上述，本件並非指上開各項規定所述之情形，從而原告此部分之主張亦
    不足採。
十、又按公司法第一百八十九條規定訴請法院撤銷股東會決議之股東，應受民法第五
    十六條第一項之限制；此綜觀公司法與民法關於股東得訴請法院撤銷股東會決議
    之規定，始終一致，除其提起撤銷之訴，所應遵守之法定期間不同外，其餘要件
    ，應無何不同；若謂出席而對股東會召集程序或決議方法，原無異議之股東，事
    後得轉而主張召集程序或決議方法為違反法令或章程，而得訴請法院撤銷該決議
    ，不啻許股東任意翻覆，影響公司之安定甚鉅，法律秩序，亦不容許任意干擾；
    故應解為依公司法第一百八十九條規定訴請法院撤銷股東會決議之股東，仍應受
    民法第五十六條第一項但書之限制，如已出席股東會而其對於股東會之召集程序
    或決議方法未當場表示異議者，即不得為之（最高法院七十三年度台上字第五九
    五號、七十五年度台上字第五九四號判例意旨參照）。是本件縱有原告主張被告
    將原告等代理之股份數刪除，因而就改選董監事之決議方法有違反法令情事，則
    因原告等均有出席系爭股東會議，為原告所不爭執，從而本件另應探究者即為原
    告等有無於系爭股東會議就前開決議方法違反法令情事提出異議。本件經請原告
    確認其提出異議之時點有二：（一）股務代理人金鼎公司阻撓原告等人領取代理
    之選票時，原告當場即對其聲明異議，並發生嚴重口角。（二）原告一進入會場
    即立刻就前開代理股份數遭刪除之事向被告公司聲明異議。查被告否認原告有於
    系爭股東會提出異議，從而所應審究者即為前開二時點，原告是否確有提出異議
    ，又如有提出，是否係屬於系爭股東會議當場所提出之異議。證人及與原告等同
    時參加系爭股東會議之彭國峰雖證稱其等於系爭股東會議報到而要進入會場時，
    在門口即為會場人員阻攔，稱如其等進入開會要想想下場，因其與原告三人堅持
    要進入，所以才得以入內開會，又進入會場開會前要先領取改選董監事之選票，
    惟股務代理人金鼎公司人員，不讓原告三人領取代理其他股東之票，經原告三人
    向金鼎公司人員表示，惟該公司人員仍未將代理部分之票交給原告三人云云。惟
    按民法第五十六條第一項但書所謂之「當場」，雖不以於股東會開會時，須自始
    至終均在現場為必要，然其異議，應係於股東會進行中之現場所為者，方足當之
    （最高法院八十八年度台上字第一五二號判決意旨參照）；從而業已提出異議之
    要件，應為：（一）限於股東會議開會期間，即指主席宣佈開會後至會議結束之
    期間；（二）須在會議現場提出異議。是如係於股東會尚未開始或業經終了提出
    異議，或並非在會議現場提出異議，則均非前開所謂之「當場」異議。而依證人
    彭國峰前開證述，其中就進入會場前為會場人員阻攔而有發生不快，縱屬實情，
    因並非就原告等所代理之表決權遭刪除一事提出異議，亦非於會議當場提出異議
    ，自非屬前開股東會議當場之「異議」。又證人彭國峰前開所證述於進入會場前
    ，被告公司股務代理人即金鼎公司人員，並不讓原告領取代理股份之選票，經原
    告三人向金鼎公司人員表示，惟該公司人員仍未將代理部分之選票交給原告云云
    ；然就此部分證述之內容，至多亦僅能證明，原告曾有向被告公司股務代理人金
    鼎公司要求交付代理股份部分之選票，惟該公司人員並未交付，惟仍無從證明原
    告業已就此部分代理股份數遭刪除表示異議，且依前述，此係在會場外所發生，
    亦非股東會議之現場，亦與前開規定之「當場」要件不符，從而原告所主張第一
    個時點之異議，既無從證明確有異議之提出，更與應於會議「當場」提出之要件
    不符，自無從認原告等業於股東會中「當場」提出異議，從而原告以此為由，主
    張其得依公司法第一百八十九規定提起撤銷股東會決議之訴云云，自不足採。又
    就原告所主張第二個異議時點而言，據證人彭國峰證稱其與原告等在領票進入會
    場後，股東會議已經開始，在會議過程中，原告三人有與旁座之人討論因少了代
    理股份之票數，應如何將票數集中至想要其當選之一位股東上，但並未向大會就
    前開代理權被刪除部分提出異議，當時只是急著要將剩餘票數集中，而無心力就
    此部分在會場發言或異議等語；證人即亦參加系爭股東會議之廖麗虹亦證稱當日
    股東會議係依照原先公告之既定議程逐項進行，一一討論通過，會議進行當中均
    很正常，並無任何人提出異議，原告三人或其他股東，均未提出議案、意見、異
    議，只有在會議選舉完董監事後，代表德安創投公司出席系爭股東會議人員，有
    提出被告公司未來經營方向之建議等語（見本院九十年十二月十三日、九十一年
    一月二十四日言詞辯論筆錄）；原告雖主張證人彭國峰當時係將注意力集中於選
    票分配上，故無印象原告等人有無提出異議云云；惟查證人彭國峰前開之證述，
    已明白證稱進入會場後原告三人係與旁座之人討論如何將票數集中，並未向大會
    就前開代理權被刪除部分提出異議等情，雖其後原告訴訟代理人於詰問時，向其
    詢問「究係不清楚或確定原告未提出異議」，證人彭國峰改口稱「我方才說沒有
    提出異議，是指我沒有印象原告有提出」云云；惟查證人彭國峰既證稱原告等人
    當時係與旁座之人討論如何將票數集中，足見其已注意原告等人在會場之舉措；
    且證人彭國峰亦證稱其係與原告等約同時步入會場，且其座位與原告等位於附近
    ，則果原告等人有在會議當場就其代理股份數刪除乙節提出異議，衡情應加以注
    意並有印象，何以又會改稱無印象原告有無提出異議，足見其此部分之證述，顯
    係事後在原告訴訟代理人詢問下另為之迴護之詞，自不足採。又查原告係主張其
    等一進入會場即立刻就前開代理股份數遭刪除之事向被告公司聲明異議云云；另
    其亦主張其等就被告不讓原告領取代理出席股數選票部分爭執最烈等情（見本院
    九十一年四月十一日言詞辯論筆錄），則證人彭國峰既與原告等約同時進入會場
    ，而原告果係就其代理股份數遭刪除而不能領取此部分代理股數之選票爭執甚烈
    ，且係於一進入會場即向大會提出，衡情證人彭國峰應會印象深刻，豈會毫無印
    象原告有無就此部分提出異議，更足證原告此部分之主張不足採。又本院經當庭
    會同兩造勘驗系爭股東會議開會錄影帶結果，亦未能發現原告等有於會議中提出
    異議之情事（見本院九十一年五月十日言詞辯論筆錄），足見原告並未就前開代
    理股份數自表決權數中刪除乙節，在會議當場提出異議自明。
十一、原告雖另主張因被告公司就系爭股東會議之開會錄影帶並未全程錄影，致無法
    判斷開會實況，則如被告公司不能舉證證明原告未有聲明異議，即應認原告業已
    聲明異議云云。按當事人主張有利於己之事實者，就其事實有舉證之責任；又當
    事人因妨礙他造使用，故意將證據滅失、隱匿或致礙難使用者，法院得審酌情形
    ，認他造關於該證據之主張或依該證據應證之事實為真實，民事訴訟法第二百七
    十七條、第二百八十二條之一分別定有明文。查被告公司業就系爭股東會之開會
    實況進行錄影，而錄影帶之始係由司儀宣讀應到及實到人數，並請主席依法宣佈
    開會，其後錄影帶出現之聲音，與被告公司提出之開會文字紀錄記載之內容相符
    等情，業經本院會同兩造當庭勘驗屬實，雖前開錄影帶顯現錄影過程中有一度畫
    面中斷及轉換之情形，惟被告辯稱此係錄影機沒電因而有部分少錄製之鏡頭等情
    ，雖原告主張被告就前開錄影帶有加以變造或故意未將原告之異議過程為錄影云
    云，惟此為被告所否認，原告就此亦未舉證以為證明，則亦無證據證明被告有故
    意將前開開會錄影帶為滅失、隱匿或致礙難使用之行為；且基於前開證人彭國峰
    、廖麗虹之證述，亦無從即認原告就此部分應證之提出異議事實為真實。雖原告
    又以依法律規定，如就特定證據負有作成、保存之義務時，如因其可歸責事由而
    未作成或保存該證據方法，致他造在訴訟上礙難使用之情形，就該義務違反行為
    所致不能解明事實之訴訟狀態，其於訴訟上即應負責，亦即將舉證者所主張事實
    之舉證責任轉換於妨礙者云云；惟查原告此部分提出之見解，僅為學說，而在目
    前相關法律規定及實務見解，尚無從成為舉證責任分配之依據；且查出席股東有
    無於股東會議提出異議，開會錄影帶固可為判斷之依據，惟因系爭股東會議出席
    之股東甚多，甚至有德安創投等法人股東出席，茍原告確有提出異議，應可輕易
    舉證證明，亦即被告並無從以漏取部分錄影鏡頭方式，而可構成證明妨礙之行為
    ，從而原告此部分之主張亦不足採。
十二、綜上所述，本件因原告送達受委託之聲明書、委託明細表等資料至被告公司股
    務代理人處時，距離系爭股東會議尚不及三日，距離公告表冊於被告公司營業處
    之期間則不及二日，而被告公司考量尚須經過審核、統計，進而編製表冊置放於
    被告公司營業處所等流程，為求有從容之期間及作業之便利等，決定將原告等前
    開代理股份數不列入於出席股份數，即將原告等行使表決權時之代理股份數刪除
    等情，尚難謂為違法，從而原告進行改選董監事時未將原告等人之代理股數納入
    ，即無從當然認有決議方法之違法；又縱令前開之決議方法有違背法令之處，因
    原告並未舉證證明業已於系爭股東會議當場提出異議，則亦無從依據公司法第一
    百八十九條之規定撤銷系爭股東會有關改選董監事之決議，從而原告訴請撤銷系
    爭股東會議所為改選董監事之決議云云，即屬無據，應予駁回。
十三、本件事證已臻明確，兩造其餘主張及舉證，經審酌後與判決結果尚不生影響，
    均不另論述，併此敘明。
十四、據上論結，本件原告之訴為無理由，依民事訴訟法第七十八條，判決如主文。
中      華      民      國    九十一    年      五      月      三十    日
                                  臺灣新竹地方法院民事第一庭
~B法      官  李承訓
右為正本係照原本作成。
如對本判決上訴，須於判決送達後廿日內向本院提出上訴狀。
~B法院書記官  吳玉蘭
中      華      民      國    九十一    年      五      月      三十    日
